ACORDAO-COMPLETO-2354282

ACÓRDÃO 4530/2019 ATA 20/2019 - PRIMEIRA CÂMARA

VISTOS, relatados e discutidos estes autos de Tomada de Contas Especial instaurada pelo Fundo Nacional de Desenvolvimento da Educação (FNDE) em desfavor de Conceição Corrêa Medeiros (gestão 5/2/2015 a 11/8/2016) e Maria Goreth da Silva e Sousa (gestão a partir de 12/8/2016) , titulares da Secretaria de Estado da Educação do Governo do Amapá, à época dos fatos, em razão da omissão no dever de prestar contas dos recursos repassados à Secretaria de Educação do Estado do Amapá, à conta do Programa Projovem Urbano/2015;
ACORDAM os Ministros do Tribunal de Contas da União, reunidos em sessão da 1ª Câmara, ante as razões expostas pelo Relator, em:
9.1. excluir da relação processual a Sra. Maria Goreth da Silva e Sousa (XXX.371.672-XX) ;
9.2. julgar regulares com ressalva as contas da Sra. Conceição Corrêa Medeiros (XXX.008.192-XX) , com fundamento nos arts. 1º, inciso I, 16, inciso II, 18 e 23, inciso II, da Lei 8.443/1992, dando-lhe quitação; e
9.3. dar ciência desta deliberação ao Fundo Nacional de Desenvolvimento da Educação e aos responsáveis.

Tomada de contas especial instaurada pelo Fundo Nacional de Desenvolvimento da Educação em razão da omissão no dever de prestar contas dos recursos recebidos à conta do Programa Projovem Urbano/2015.

Primeira Câmara

Secretaria de Educação do Estado do Amapá.

3. Responsáveis: Conceição Corrêa Medeiros (XXX.008.192-XX); Maria Goreth da Silva e Sousa (XXX.371.672-XX).

13.1. Ministros presentes: Walton Alencar Rodrigues (Presidente), Benjamin Zymler, Bruno Dantas e Vital do Rêgo (Relator).

VITAL DO RÊGO

Adoto como relatório a instrução de mérito elaborada no âmbito da Secretaria de Controle Externo no Estado do Amapá (peça 16) , a seguir transcrita com os ajustes pertinentes, que contou com a anuência do corpo diretivo da unidade (peça 17) e do representante do Ministério Público junto ao TCU, Procurador Rodrigo Medeiros Lima (peça 18) :
INTRODUÇÃO
1.	Cuidam os autos de Tomada de Contas Especial (TCE) instaurado pelo Fundo Nacional de Desenvolvimento da Educação (FNDE) em desfavor das Sras. Conceição Corrêa Medeiros e Maria Goreth da Silva e Sousa, titulares da Secretaria de Estado da Educação do Governo do Amapá, à época dos fatos. 
2.	O motivo que ensejou a instauração deste processo de TCE foi a não comprovação da boa e regular aplicação dos valores monetários recebidos do FNDE para custear ações para elevar a escolaridade de jovens de 18 a 29 anos de idade que saibam ler e escrever, mas não tinham concluído o ensino fundamental (Projovem Urbano/2015) , uma vez que não houve apresentação da prestação de contas. 
HISTÓRICO 
3.	Conforme disposto na Resolução/FNDE n. 8, de 16/4/2014, que trata das ações relativas ao Programa Projovem Urbano para o ingresso de estudantes a partir de 2014, a transferência de recursos financeiros ocorre automaticamente, sem necessidade de convênio, ajuste, acordo, contrato ou instrumento congênere (art. 9º) .
4.	Para a execução do Programa Projovem/2015, o FNDE repassou à Secretaria de Educação do Governo do Amapá (SEED/AP) recursos federais conforme a tabela a seguir. 
Tabela 01 – FNDE – repasses ao Governo do Amapá Programa Projovem/2015
	Nº da OB
	Data
	Valor (R$) 

	2015OB803078
	3/7/2015
	153.375,00

	2015OB804994
	31/7/2015
	76.687,50

	Total 
	-
	230.062,50

Fonte: peça 1, p. 38.
5.	Na forma do artigo 23 da Resolução/FNDE n. 8/2014, a apresentação da prestação de contas devia ser efetuada até 30/6/2016, relativo aos recursos recebidos de 1º/1 a 31/12/2015.
6.	A matriz de responsabilização elaborada pelo FNDE identificou os seguintes responsáveis.
Tabela 02 – Secretaria de Educação do Estado do Amapá Projovem Urbano/2015 - Matriz de Responsabilização
	Nome
	Cargo 
	Período de Gestão

	Conceição Corrêa Medeiros
	Titular da SEED/AP
	5/2/2015 a 11/8/2016

	Maria Goreth da Silva e Sousa
	Titular da SEED/AP
	12/8/2016 a atual

Fonte: peça 1, p. 37.
7.	Instaurada a tomada de contas especial, o respectivo relatório, de n. 275/2017, identificou que não houve a apresentação da prestação de contas relativo aos valores monetários disponibilizados ao Programa Projovem Urbano/2015, no valor total de R$ 230.062,50, caracterizando omissão no dever de prestar contas (peça 1, p. 38-43) . 
8.	O Relatório do Tomador de Contas Especial afirmou que os fatos apurados nesta TCE indicariam ocorrência de prejuízo ao erário. Nesse sentido, as Sras. Conceição Corrêa Medeiros e Maria Goreth da Silva e Sousa tiveram seus nomes inscritos na conta diversos responsáveis (peças 1, p. 35-36) .
9.	De acordo com o Relatório do Tomador de Contas Especial, não houve a comprovação de despesas no montante de R$ 230.062,50 (peça 1, p. 38-42) .
10.	O Relatório de Auditoria 1.174/2017 da CGU concluiu que as Sras. Conceição Corrêa Medeiros e Maria Goreth da Silva e Sousa encontram-se em débito com a Fazenda Nacional no montante histórico de R$ 230.062,50 (peça 1, p. 5) .
11.	O Certificado de Auditoria e o Parecer do Dirigente do Órgão de Controle Interno concluíram pela irregularidade das contas do responsável, e submeteram ao ministro de estado para pronunciamento (peças 1, p. 8-9) .
12.	O Sr. Ministro de Estado da Educação tomou conhecimento das conclusões desta TCE e determinou o encaminhamento do processo ao Tribunal de Contas da União para julgamento (peça 1, p. 3) .
13.	Em primeira instrução, a Unidade Técnica entendeu que a responsabilização pelo irregularidade cabia exclusivamente à Sra. Conceição Corrêa Medeiros, titular da Secretaria de Educação do Estado do Amapá, no período de 5/2/2015 a 11/8/2016, por que os valores foram recebidos e executados em sua gestão e também o prazo para a apresentação da prestação de contas findou durante sua administração naquela Secretaria. 
14.	Por esse motivo, a Unidade Técnica decidiu por promover a citação da Sra. Conceição Corrêa Medeiros, pelos valores a seguir consignados. 
Tabela 03 – Programa Projovem Urbano/2015
Débitos imputados à Sra. Conceição Corrêa Medeiros
	Data
	Valor (R$) 

	3/7/2015
	153.375,00

	31/7/2015
	76.687,50

	Total 
	230.062,50

Fonte: peça 1, p. 38.
15.	O ofício de citação, de 0206/2018, datado de 12/03/2018, foi recebido pela própria responsável em 16/03/2018 (peça 6 e 9) . 
16.	Foi anexada aos autos procuração datada de 28/03/2018, da lavra da Sra. Conceição Medeiros constituindo seus advogados os Srs. Lincoln Silva Américo Filho OAB/AP 3.645, Caroline de Jesus Barreto OAB/AP 3.942 (peça 7) .
17.	Em documento recebido na Unidade Técnica em 28/03/2018, os advogados da responsável ingressaram com pedido de prorrogação de prazo para apresentar sua defesa (peça 10) , o que foi deferido pelo Secretário da Secex/AP em 06/04/2018 (peça 11) .
18.	Em 13/7/2018 os advogados da responsável apresentaram documentos a título de prestação de contas. Por conta disso, os advogados pugnaram pelo acolhimento da defesa e pelo arquivamento do processo (peças 13/14) . 
EXAME TÉCNICO
19.	Passa-se a seguir a apresentar as análises dos documentos fornecidos pela responsável a título de prestação de contas, bem como as respectivas conclusões. 
20.	Preliminarmente, é preciso destacar que a responsável não apresentou a prestação de contas da execução do Programa Projovem/2015. 
21.	Foram apresentadas 100 ordens bancárias de pagamento a pessoas que supostamente trabalharam no Programa, no valor total de R$ 129.935,14. Também foram anexadas 37 ordens bancárias relativas à retenção da contribuição ao INSS, no valor total de R$ 9.616,17. Essas despesas alcançam o montante de R$ 139.551,31. São esses os documentos enviados à Unidade Técnica a título de prestação de contas.
21.1.	Com fundamento nas ordens bancárias de pagamento de pessoas, o auditor elaborou planilha contendo o número e data das ordens bancárias, nome dos beneficiários e respectivo valor (peça 15) . 
22.	Evidentemente esses documentos não são suficientes para comprovar a boa e regular aplicação dos recursos no objeto do Programa. A prestação de contas se reveste de um formalismo moderado, mas deve conter as informações/documentos necessárias e suficientes para permitir a apreciação da regularidade da execução. 
23.	Neste caso, entende-se que a prestação de contas deveria conter pelo menos dois fundamentos: documentos comprobatórios da realização das ações do Programa, tais como: existência de instrutores, de alunos, diários de classe, relatórios de frequência dos alunos, e resultados alcançados. O outro fundamento seria demonstrar o nexo de causalidade entre os recursos recebidos e as despesas executadas. No entendimento da Unidade Técnica, os documentos apresentados não trazem essas informações nem permitem inferir essas ações. 
24.	Outro fato relevante é que das alegações de defesa da responsável constam dois documentos de unidades internas da Secretaria de Educação do Estado do Amapá relatando a existência de “documentação composta de 387 laudas, referente à prestação de contas do Programa Projovem Urbano de 2015” (peça 14, p.142/143) . Não obstante isso, a responsável não apresentou essa documentação, tampouco comprovou ter adotado medidas com o intuito de obter essa documentação, para apresentá-la a este Tribunal.
25.	Pelo exposto, entende-se que não existe outra saída a não ser rejeitar as alegações de defesa da responsável, julgar irregulares suas contas relativas ao Programa Projovem Urbano 2015, condenando-a em débito com o Fundo Nacional de Desenvolvimento da Educação (FNDE) pelos seguintes valores e datas. 
Tabela 03 – Programa Projovem Urbano/2015
Débitos imputados à Sra. Conceição Corrêa Medeiros
	Data
	Valor (R$) 

	3/7/2015
	153.375,00

	31/7/2015
	76.687,50

	Total 
	230.062,50

Fonte: peça 1, p. 38.
CONCLUSÃO
26.	Devidamente citada a apresentar a prestação de contas da execução dos recursos do Programa Projovem Urbano 2015, a responsável Conceição Corrêa Medeiros trouxe aos autos apenas diversas ordens bancárias que, no entendimento da Unidade Técnica, não são suficientes para comprovar a boa e regular aplicação dos citados valores (itens 19 a 24 desta instrução) . 
27.	Por esse motivo, a Unidade Técnica entende que devem ser rejeitadas as alegações de defesa da Sra. Conceição Corrêa Medeiros, sejam suas contas relativas ao Programa Projovem Urbano 2015 julgadas irregulares, condenando-a em débito com o Fundo Nacional de Desenvolvimento da Educação (FNDE) pelos valores e datas mencionados no item 25 desta instrução (item 25 desta instrução) . 
28.	Passa-se, a seguir, a identificar a conduta da responsável. 
29.	Responsável: Sra. Conceição Corrêa Medeiros (CPF XXX.008.192-XX) .
29.1.	Conduta: não comprovar a boa e regular aplicação de valores monetários recebidos do FNDE, uma vez que não houve apresentação da prestação de contas do programa destinado a custear ações para elevar a escolaridade de jovens de 18 a 29 anos de idade que saibam ler e escrever, mas não tenham concluído o ensino fundamental (Projovem Urbano/2015) , sem que ficasse comprovado o nexo entre os valores recebidos e a efetiva execução das ações do Projovem Urbano/2015.  
29.2.	Dispositivos infringidos: artigo 70, parágrafo único, da Constituição da República Federativa do Brasil de 1988, artigos 62 e 63 da Lei n. 4.320/1964, artigo 93 do Decreto-Lei 200/1967, artigos 36 e 66 do Decreto 93.872/1986, e Resolução/FNDE n. 8, de 16/4/2014.
29.3.	Nexo de causalidade: a conduta da responsável resultou na impossibilidade de se estabelecer o nexo causal entre a boa e regular aplicação dos valores monetários em ações de saúde e o efetivo resultado esperado.
29.4.	Culpabilidade: é razoável supor que a então titular da SEED/AP detinha conhecimento de que deveria aplicar integralmente os valores monetários recebidos no Projovem Urbano/2015, bem como comprovar a regularidade dessa aplicação.
PROPOSTA DE ENCAMINHAMENTO 
30.	Pelo exposto, submete-se os autos à consideração superior, para envio ao Ministério Público junto ao Tribunal, e posterior remessa ao Gabinete do Ministro Vital do Rêgo, com as seguintes propostas: 
a)	rejeitar as alegações de defesa apresentadas pela Sra. Conceição Corrêa Medeiros, por não elidirem a irregularidade aqui apontada; 
b)	julgar irregulares as contas da Sra. Conceição Corrêa Medeiros (CPF XXX.008.192-XX) , Secretária de Educação do Estado Amapá, à época dos fatos, relativas ao Programa Projovem Urbano 2015, com fundamento nos art. 1º, inciso I; 16, inciso III, alínea “c”; 19, caput; e 23, inciso III, da Lei 8.443/1992 c/c art. 1º, inciso I; 209, inciso III; 210 e 214, inciso III, do Regimento Interno do TCU, condenando-a ao pagamento dos valores a seguir especificados, com a fixação do prazo de quinze dias, a contar da notificação, para comprovar, perante o Tribunal, em respeito art. 214, inciso III, alínea “a”, do Regimento Interno do TCU, o recolhimento da dívida aos cofres do Fundo Nacional de Desenvolvimento da Educação (FNDE) , atualizada monetariamente e acrescida dos juros de mora, calculados a partir das datas discriminadas, até a data do efetivo recolhimento, na forma prevista na legislação em vigor, em decorrência da seguinte irregularidade: 
	b.1) Irregularidade: Não comprovação da boa e regular aplicação dos recursos federais repassados ao Governo do Estado do Amapá para execução de ações do Programa Projovem Urbano 2015; 
	b.2) Valor do débito: 
	Data
	Valor (R$) 

	3/7/2015
	153.375,00

	31/7/2015
	76.687,50

	Total 
	230.062,50

c)	aplicar, com fundamento no art. 57, da Lei 8.443/1992 c/c art. 2678, do RI/TCU, multa à Sra. Conceição Corrêa Medeiros, CPF XXX.008.192-XX, fixando-lhe o prazo de 15 dias, a partir da notificação, para que, nos termos do art. 214, inciso III, alínea “a”, do RI/TCU, comprovem perante este Tribunal o recolhimento ao Tesouro Nacional do valor atualizado monetariamente desde a data do Acórdão que vier a ser proferido até a data do efetivo recolhimento, se for pago após o vencimento, na forma da legislação em vigor; 
d)	autorizar, desde logo, com fundamento no art. 26 da Lei 8.443/1992 c/c o art. 217 do RI/TCU, caso seja do interesse da responsável, o parcelamento da dívida em até 36 (trinta e seis) parcelas, incidindo sobre cada uma correção monetária e, somente em relação ao valor imputado a título de débito, juros de mora, em respeito ao art. 59 da Lei 8.443/92, sem prejuízo de alertá-los de que, caso optem por essa forma de pagamento, a falta de comprovação do recolhimento de qualquer parcela implicará o vencimento antecipado do saldo devedor, nos termos do art. 26, parágrafo único, da Lei 8.443/1992 c/c o art. 217, § 2º, do RI/TCU; 
e)	autorizar, desde logo, nos termos do art. 28, inciso II, da Lei 8.443/1992, a cobrança judicial da dívida, caso não atendidas as notificações; 
f)	encaminhar ao Ministério Público da União cópia do processo, bem como do Relatório, Voto e Decisão que for adotada, para as providências que entender cabíveis, em obediência ao art. 16, parágrafo 3º, da Lei 8.443/1992.
É o relatório.

Caroline de Jesus Barreto (OAB/AP 3.942) e outros, representando Conceição Corrêa Medeiros.

Procurador Rodrigo Medeiros de Lima.

TOMADA DE CONTAS ESPECIAL. ACOLHIMENTO DAS ALEGAÇÕES DE DEFESA. COMPROVAÇÃO DA BOA E REGULAR APLICAÇÃO DE RECURSOS FEDERAIS DO PROGRAMA PROJOVEM URBANO NO EXERCÍCIO DE 2015. CONTAS REGULARES COM RESSALVA. QUITAÇÃO.

TOMADA DE CONTAS ESPECIAL (TCE)

Secretaria de Controle Externo no Estado do Amapá (Sec-AP).

Em apreciação, tomada de contas especial (TCE) instaurada pelo Fundo Nacional de Desenvolvimento da Educação (FNDE) em desfavor das Sras. Conceição Corrêa Medeiros (gestão 5/2/2015 a 11/8/2016) e Maria Goreth da Silva e Sousa (gestão a partir de 12/8/2016) , titulares da Secretaria de Estado da Educação do Governo do Amapá, à época dos fatos, em razão da omissão no dever de prestar contas dos recursos recebidos à conta do Programa Projovem Urbano/2015, cuja vigência foi de 1º/1/2015 a 31/12/2015 (peça 1, p. 5-12 e 38-44) . 
O objetivo desse programa, conforme disposto no art. 2º, caput, da Resolução/CD/FNDE 8/2014, é “custear ações para elevar a escolaridade de jovens de dezoito a 29 anos de idade que saibam ler e escrever, mas não tenham concluído o ensino fundamental”. Para a execução do Projovem Urbano/2015, o FNDE repassou à Secretaria de Educação do Estado do Amapá a importância de R$ 230.062,50, por meio das ordens bancárias 2015OB803078 e 2015OB804994, de 3/7/2015 e 31/7/2015 (peça 1, p. 38; peça 13, p. 37) .
O prazo para prestação de contas expirou em 30/6/2016, a qual deve ser efetuada mediante registro no Sistema de Gestão de Prestação de Contas (SiGPC) - Contas Online do FNDE, nos termos do art. 23 da Resolução/CD/FNDE 8/2014 c/c o art. 20 da Resolução CD/FNDE 2/2012.
Em instruções iniciais, a então Secretaria de Controle Externo no Estado do Amapá (Secex/AP) propôs a realização de citação somente da Sra. Conceição Corrêa Medeiros (gestão 5/2/2015 a 11/8/2016) , em virtude de os recursos terem sido por ela geridos e a data final da prestação de contas (30/6/2016) estar compreendida no período em que esteve à frente da Secretaria de Estado da Educação do Amapá. O motivo da citação, nos termos do Ofício 206/2018-Secex/AP (peça 6 e 9) , foi a não comprovação da boa e regular aplicação de valores monetários recebidos do FNDE, uma vez que não houve apresentação da prestação de contas do Projovem Urbano/2015.
As alegações de defesa foram apresentadas pela responsável (peça 13, p. 1-6) , juntamente com a documentação de peças 13, p. 7-258, e peça 14, p. 1-143.
Em instrução de mérito de peças 16-17, a Secex/AP pugnou pela rejeição das alegações de defesa, julgamento pela irregularidade das contas da Sra. Conceição Corrêa Medeiros, com a condenação em débito no valor histórico de R$ 230.062,50 e aplicação da multa prevista no artigo 57 da Lei 8.443/1992.
O MPTCU, em parecer acostado à peça 18, concordou com a proposta da unidade técnica.
Concordo parcialmente com a proposta da unidade técnica, incorporando às minhas razões de decidir as análises empreendidas nos pareceres transcritos no relatório precedente a este voto que não confrontem com as considerações que passo a expor.
De pronto, entendo que não há que se falar em corresponsabilidade das ex-gestoras, visto que o prazo para prestação de contas encerrou-se em 30/6/2016, dentro do período de gestão da Sra. Conceição Corrêa Medeiros.
Em vista disso, acolho o entendimento da unidade técnica, que teve a concordância do MPTCU, a fim de excluir da relação processual a Sra. Maria Goreth da Silva e Sousa, haja vista que a sua gestão à frente da Secretaria de Estado da Educação do Amapá teve início em 12/8/2016, data posterior à data final para prestação de contas dos recursos federais recebidos à conta do Projovem Urbano/2015 e geridos no exercício de 2015, nos termos do art. 23 da Resolução/CD/FNDE 8/2014 c/c o art. 20 da Resolução CD/FNDE 2/2012.
A Sra. Conceição Corrêa Medeiros, por sua vez, enviou, a título de prestação de contas, juntamente com as alegações de defesa (peça 13, p. 1-6) , a seguinte documentação:
a) relatório de execução físico-financeira referente ao período 2/2/2015 a 31/12/2015 (peça 13, p. 10-12) , datado de 28/6/2015 e assinado pela coordenadora do projeto Sra. Glaiany Pinheiro Maciel;
b) demonstrativo da execução da receita e da despesa e de pagamentos efetuados referente ao período 23/3/2015 a 31/12/2015, de acordo com o Anexo VIII da Resolução CD/FNDE 8/2014 (peça 13, p. 13-27 e p. 66-68; peça 14, p. 106-107) ;
c) planilhas de custo de tradutor de intérprete de línguas e de educadores de qualificação profissional, de acompanhamento de crianças, de manipulador de alimentos, de disciplinas específicas e de participação cidadã (peça 13, p. 28-35) ;
d) extratos da conta corrente 7528-0 e de investimentos financeiros, Banco do Brasil, agência 3575, de movimentação dos recursos recebidos do FNDE mediante as ordens bancárias 2015OB803078 e 2015OB804994, de 3/7/2015 e 31/7/2015, (peça 13, p. 42-65) , relativos aos meses de janeiro a dezembro de 2015;
e) cópia de 33 contratos administrativos por prazo determinado de 23/5/2015 a 31/12/2015, celebrados entre o Estado do Amapá, por intermédio da Secretaria de Estado da Educação/AP, e os educadores e tradutores que participaram do Projovem Urbano/2015, indicando remuneração mensal bruta de R$ 900,00, R$ 1.000,00 e 1.800,00, conforme a carga horária e a disciplina, todos assinados pela então secretária, Sra. Conceição Corrêa Medeiros, e o contratado (peça 13, p. 69-131) ; e
f) cópia de 275 ordens bancárias emitidas para pagamento dos serviços prestados por educadores, tradutores, coordenadores e formadores de educadores que participaram do Projovem Urbano/2015 no período de 23/5/2015 a 31/12/2015 (peça 13, p. 122-258; peça 14, p. 1-105 e 108-140) .
A responsável alega que os recursos oriundos do FNDE, no valor de R$ 230.062,50, foram aplicados nos fins a que o Programa Projovem Urbano/2015 propôs (peça 13, p. 2-3) . Assevera que os recursos custearam despesas com pessoal, conforme relatório de execução físico-financeiro (peça 13, p. 2) , despesas essas que tiveram, também, aporte de recursos do Governo do Estado do Amapá a título de complementação (peça 13, p. 2) . Ressalta, ainda, que não houve afronta ao art. 70, parágrafo único, da Constituição Federal de 1988, aos art. 62 e 63 da Lei 4.320/1964, ao art. 93 do Decreto-Lei 200/1967 e aos arts. 36 e 66 do Decreto 93.872/1986, pelos seguintes motivos (peça 13, p. 3-6) :
a) (...) como titular da pasta promoveu a execução através da coordenadoria competente dos gastos com pessoal, conforme se observa no próprio detalhamento demonstrativo da execução, portanto, os pagamentos só foram realizados pós contraprestação, o que justificou de plano a liquidação da despesa; e
b) os contratos por prazo determinado, as ordens bancárias e os recolhimentos de previdência social acostados aos autos indicam que os recursos foram aplicados ao fim que se destina o Programa, de acordo com o disposto no art. 12, inciso II, da Resolução/FNDE 8/2014.
A Sra. Conceição Corrêa Medeiros trouxe aos autos documentos que indicam despesas realizadas no exercício de 2015 com o Programa Projovem Urbano/2015 no valor total de R$ 354.282,14, sendo R$ 22.000,00 com coordenadores, R$ 16.000,00 com profissionais para formação continuada de educadores, R$ 9.180,00 com auxílio financeiro para a formação inicial de educadores, R$ 307.485,97 com remuneração de educadores e R$ 9.616,17 com retenção do INSS.
Por sua vez, o Governo do Estado do Amapá emitiu ordens bancárias nominais para custear as despesas do Projovem Urbano/2015, cujo pagamento, entendo, se coaduna com o disposto no art. 10, § 3º, c/c o art. 11, parágrafo único, da Resolução/CD/FNDE 8/2014, verbis:
Art. 10 – (...) .
 (...) 
§ 3º - Os recursos financeiros transferidos pelo FNDE serão movimentados pelo EEx exclusivamente por meio eletrônico, no qual seja devidamente identificada a titularidade das contas correntes de fornecedores ou prestadores de serviços, beneficiários dos pagamentos realizados pelos EEx, sendo proibida a utilização de cheques, conforme dispõe o Decreto nº 7.507, de 27 de junho de 2011.
 (...) 
Art. 11 – (...) .
Parágrafo único - O EEx deverá incluir como receita em seu orçamento, nos termos estabelecidos na Lei nº 4.320, de 17 de março de 1964, os recursos transferidos à conta do Projovem Urbano.
Passo a detalhar as despesas confrontando com a documentação enviada vis-à-vis as ações possíveis de serem financiadas com os recursos transferidos pelo FNDE, nos termos da Resolução/CD/FNDE 8/2014.
As despesas no montante de R$ 38.000,00 se referem a pagamentos:
a) à Sra. Glaiany Pinheiro Maciel e ao Sr. Dorielzamo Monteiro de Campos, no valor de R$ 11.000,00 para cada um, a título de complementação de carga horária por desempenharem as funções de coordenadores do Projovem Urbano/2015, conforme ordens bancárias nominais, respectivamente, acostadas à peça 14, p. 129, 130, 131, 132, 133 e 134, e à peça 14, p. 135, 136, 137, 138, 139 e 140, estando de acordo com a Resolução/CD/FNDE 8/2014, consoante o previsto no art. 12, inciso I - complementação de remuneração de servidores do quadro efetivo da rede de ensino, caso seja necessário adequar sua carga horária à exigida no Programa (...) ; e
b) às Sras. Ana Lígia da Conceição Ferreira Martins e Josimara Brito de Souza, no valor de R$ 8.000,00 para cada uma, a título de complementação de carga horária por desempenharem as funções de formadores para o desenvolvimento das etapas de formação continuada destinada aos educadores que atuaram no Projovem Urbano/2015, conforme ordens bancárias nominais, respectivamente, acostadas à peça 14, p. 125 e 126, e à peça 14, p. 127 e 128, estando em consonância com a Resolução/CD/FNDE 8/2014, conforme o disposto no art. 12, inciso I - complementação de remuneração de servidores do quadro efetivo da rede de ensino, caso seja necessário adequar sua carga horária à exigida no Programa (...) ; e
As despesas na quantia de R$ 9.180,00 dizem respeito ao auxílio financeiro de R$ 540,00 pago durante a formação inicial a cada um dos 17 educadores de ensino fundamental, participação cidadã e qualificação profissional, conforme ordens bancárias nominais de peça 14, p. 108-124.
Essa despesa com auxílio financeiro na formação inicial de educadores encontra respaldo na Resolução/CD/FNDE 8/2014, nos termos do art. 12, inciso IV - pagamento de auxílio financeiro aos professores ou educadores, durante a primeira etapa de formação, quando selecionados e ainda não contratados nas condições descritas no inciso I deste artigo, de até 30% (trinta por cento) do valor da remuneração mensal bruta a ser paga aos professores ou educadores do Projovem Urbano.
Tais educadores, posteriormente, foram contratados para atuarem no Projovem Urbano/2015, consoante cópia dos contratos administrativos por prazo determinado de 23/5/2015 a 31/12/2015, de peça 13, p. 69-70, 71-72, 75-76, 77-78, 79-80, 83-84, 85-86, 87-88, 89-90, 95-96, 99-100, 101-102, 103-104, 105-106, 107-108, 
Além desses 17 educadores, o Governo do Estado do Amapá contratou mais 24 profissionais, conforme cópia dos contratos administrativos por prazo determinado de 23/5/2015 a 31/12/2015, juntados à peça 13, p. 69-131.
Não foram trazidos aos autos 9 contratos referentes aos profissionais: Anatone Nunes Neri, Augusto Félix da Silva Neto, Lara Camila de Souza Brandão e Lúcia Helena dos Santos Machado (disciplina específica não identificada) ; Antonia Eliene da Silva Meireles e Fabriny Raymara Souza dos Santos (acolhimento e acompanhamento de crianças) ; Ivane Carvalho de Souza Bahia e Riceli Amorim da Silva (qualificação profissional – saúde) ; e Siulane Silva de Melo Carvalho (tradutor de intérprete de libras) .
A despesa de R$ 307.485,97 foi realizada com pagamento mensal da remuneração de 41 educadores contratados para atuarem no período de 23/5 a 31/12/2015 no Programa Projovem Urbano/2015, conforme as 194 ordens bancárias nominais acostadas às peças 13 e 14, e discriminadas na tabela a seguir com o pagamento total efetuado para cada um dos educadores.
	N.º
	Beneficiário
	Ordens Bancárias
		N.º
	Beneficiário
	Ordens Bancárias

			Valor R$
	Peça 13, p.
	Peça 14, p. 
				Valor R$
	Peça 13, p.
	Peça 14, p. 

	1
	Adriana Araújo Chagas
	11.438,70
	144, 182, 215, 248
	23, 54
		21
	Lara Camila de Souza Brandao
	1.747,20
	147
	 -x-

	2
	Anatote Nunes Neri
	1.255,80
	134
	 -x-
		22
	Lucia Helena dos Santos Machado
	382,20
	139
	 -x-

	3
	Anita Cordeiro Nascimento
	11.438,70
	145, 183, 216, 249
	24, 55
		23
	Maria Costa Lima
	5.161,20
	172, 205, 238
	13, 46

	4
	Antonia Eliene da Silva Meireles
	214,65
	163
	 -x-
		24
	Marise dos Santos Nunes
	11.438,70
	153, 189, 222, 255
	30, 61

	5
	Audrey Ariadne Marinho F. da Silva
	11.438,70
	133, 174, 207, 240
	15, 48
		25
	Marta Ferreira Silva de Souza
	5.734,65
	162, 200, 233
	8, 41

	6
	Augusto Félix da Silva Neto
	2.839,20
	151
	 -x-
		26
	Mayane Nayara de Almieda Melo
	5.734,65
	159, 195, 230
	5, 40

	7
	Cleide Moreira Mendes
	8.050,00
	164, 167, 198, 228
	3, 36, 67
		27
	Midiã Costa Ferreira
	11.438,70
	152, 188, 221, 254
	29, 60

	8
	Deumarina de Jesus Costa Furtado
	5.161,20
	168, 201, 234
	9, 42
		28
	Natália Lorena Nascimento Silva
	11.438,70
	156, 192, 225, 257
	33, 65

	9
	Edna Maria Paiva dos Santos
	5.161,20
	169, 202, 235
	10, 43
		29
	Odilon Henrique Portal Neves
	10.210,20
	137, 177, 210, 243
	18

	10
	Edson Espíndola
	11.438,70
	148, 185, 218, 251
	26, 57
		30
	Pedro de Jesus da Silva
	11.438,70
	143, 181, 214, 247
	22, 53

	11
	Elair Maria Gomes dos Santos Lazameth
	5.161,20
	170, 203, 236
	11, 44
		31
	Raimundo Nonato Costa da Silva
	11.438,70
	154, 190, 223, 256
	31, 62

	12
	Eliana Machado Dias
	11.438,70
	149, 186, 219, 252
	27, 58
		32
	Riceli Amorim da Silva
	1.045,80
	 -x-
	63

	13
	Elisete de Sousa Teixeira
	5.161,20
	171, 204, 237
	12, 45
		33
	Rosa Cristina de Ribeiro Lopes
	5.520,00
	166, 199, 229
	4, 37

	14
	Eloina da Cruz Lazame
	5.734,65
	161, 197, 232
	7, 40
		34
	Rosana Claudia Tavares de Souza
	9.555,00
	146, 184, 217, 250
	25, 56

	15
	Emanuella de Vilhena Campelo Reis
	11.056,50
	141, 179, 212, 245
	20, 51
		35
	Rosimary da Mata Ribeiro
	11.438,70
	142, 180, 213, 246
	21, 52

	16
	Eryane Vilhena Parize
	11.438,70
	138, 178, 211, 244
	19
		36
	Rozilene Barbosa de Souza
	11.438,70
	136, 176, 209, 242
	17, 49

	17
	Everson dos Santos David
	8.463,00
	150, 187, 220, 253
	28, 59
		37
	Ruth Freitas da Silva
	11.438,70
	132, 173, 206, 239
	14, 47

	18
	Fabriny Raymara Souza dos Santos
	214,65
	165
	 -x-
		38
	Rutineia do Socorro Dias Viana
	5.734,65
	160, 196, 231
	5, 39

	19
	Ivane Carvalho de Souza Bahia
	9.670,20
	155, 191, 224, 258
	32
		39
	Siulane Silva de Melo Carvalho
	5.566,13
	158, 194, 227
	2

	20
	Jose de Azevedo Picanço Filho
	9.009,00
	135, 175, 208, 241
	16
		40
	Vanderleia Barbosa dos Santos
	2.361,34
	 -x-
	35, 66

			41
	Walkson Bousse Nobre
	11.438,70
	157, 193, 226
	1, 34, 64

	Subtotal
	145.784,65
				Subtotal
	161.701,32
		
	Total
	307.485,97
	
A despesa total com os educadores encontra respaldo na Resolução/CD/FNDE 8/2014, nos termos do art. 12, inciso I - pagamento de profissionais contratados para atuarem no Projovem Urbano, de acordo com as funções relacionadas e nas condições estabelecidas no Anexo IV.
Entendo que a ausência dos contratos dos 9 profissionais elencados no item 20 deste voto, não maculam a despesa no montante de R$ 22.935,83 efetuada com esses educadores, tendo em vista as ordens bancárias emitidas nominalmente a essas pessoas.
A despesa no valor de R$ 9.616,17 decorreu de retenção do INSS referente a valores pagos com educadores que atuaram no Projovem Urbano/2015, de acordo com as ordens bancárias emitidas em benefício do Instituto Nacional do Seguro Social e acostadas à peça 14, p. 68-105.
Portanto, considero que a documentação trazida aos autos pela responsável, a título de prestação de contas, demonstra o nexo de causalidade entre as despesas realizadas e o objetivo do Programa Projovem Urbano/2015, à luz do disposto na Resolução/CD/FNDE 8/2014, razão pela qual não há que se falar em débito.
Em face do exposto, devem as contas especiais da Sra. Conceição Corrêa Medeiros serem julgadas regulares com ressalva, dando-lhe quitação.
Com essas considerações, VOTO para que o Tribunal aprove a minuta do acórdão que ora submeto à consideração deste Colegiado.
TCU, Sala das Sessões Ministro Luciano Brandão Alves de Souza, em 18 de junho de 2019.
Ministro VITAL DO RÊGO 
Relator